臺灣板橋地方法院交通事件裁定　　　　100年度交聲字第777號
原處分機關　交通部公路總局臺北區監理所板橋監理站
異　議　人
即受處分人　楊林麗葉
上列異議人即受處分人因違反道路交通管理處罰條例案件，對於
交通部公路總局臺北區監理所板橋監理站於中華民國100 年2 月
18日所為之板監裁字第裁41-C00000000號裁決處分，聲明異議，
本院裁定如下：
    主  文
原處分撤銷。
楊林麗葉汽車駕駛人，駕駛汽車肇事，無人受傷或死亡而未依規
定處置逃逸，處罰鍰新臺幣參仟元，自民國壹佰年貳月拾捌日裁
決日起，參個月內不得考領輕型機器腳踏車駕駛執照，並應接受
道路交通安全講習。
    理  由
一、原處分意旨略以：本件異議人即受處分人楊林麗葉於民國10
    0 年1 月4 日9 時11分許，在新北市○○區○○路272 號前
    機車停車格，因牽移其所有車號WTC-026 號輕型機車（下稱
    本件機車），不慎碰撞到停放在路旁顏玉慧所有呈靜止狀態
    之車號6088-ED 號車輛（下稱本件車輛），致本件車輛鈑金
    凹陷，未留下連絡方式，亦未做必要之處置措施即逕自離開
    現場，而有「汽車駕駛人駕駛汽車肇事，無人受傷或死亡而
    未依規定處置逃逸」之違規行為，經新北市政府警察局新莊
    分局中平派出所警員掣單舉發，嗣經原處分機關查證屬實，
    爰依道路交通管理處罰條例第62條第1 項，裁處罰鍰新臺幣
    （下同）3,000 元，自100 年2 月18日（裁決日）起1 年內
    不得考領駕駛執照，且施以道路交通安全講習等語。
二、異議意旨略以：本件機車因受本件車輛違規阻擋於機車停車
    格內，致本件機車甚難移動，異議人當時僅欲執行牽移本件
    機車行動，於移動時，本件車輛車主顏玉慧認為本件機車將
    其鈑金刮傷，然異議人並未覺二車有碰撞事實，所以並無駕
    駛汽車肇事之事實。當時兩人因而爭吵，嗣異議人放棄牽移
    ，將本件機車停放機車格內，返回家中。異議人並無駕駛汽
    車肇事之事實，縱或牽移時不慎刮傷該車鈑金，亦僅構成毀
    損情事，為此聲明異議，請求撤銷原處分等語。
三、按道路交通事故係指車輛或動力機械在道路上行駛，致有人
    受傷或死亡，或致車輛、動力機械、財物損壞之事故。發生
    道路交通事故，駕駛人或肇事人應先為下列處置：一、事故
    地點在車道或路肩者，應在適當距離處豎立車輛故障標誌或
    其他明顯警告設施，事故現場排除後應即撤除。二、有受傷
    者，應迅予救護，並儘速通知消防機關。三、發生火災者，
    應迅予撲救，防止災情擴大，並儘速通知消防機關。四、不
    得任意移動肇事車輛及現場痕跡證據。但無人傷亡且車輛尚
    能行駛，或有人受傷且當事人均同意移置車輛時，應先標繪
    車輛位置及現場痕跡證據後，將車輛移置不妨礙交通之處所
    。五、通知警察機關。但無人受傷或死亡且當事人當場自行
    和解者，不在此限。道路交通事故處理辦法第2 條第1 項、
    第3 條分別定有明文。觀諸上開「逃逸」規定之立法意旨，
    乃在維護肇事現場以利肇事責任之鑑定，亦即道路交通事故
    發生後，各駕駛人究竟有無違反交通規則、是否均有肇事因
    素、應如何賠償等節，對於其等民事、刑事責任之成立與否
    關係重大，均應即予調查，並於第一時間保全各項人證、物
    證，以俾日後各駕駛人對肇事經過各執一詞時能有所憑據，
    縱使無人受傷或死亡之交通事故，亦需當事人間當場自行和
    解，始得不通知警察機關。是以汽車駕駛人肇事後，如未依
    上開規定處置，旋離去現場，將使現場跡證遭破壞，有礙肇
    事責任之釐清，亦不利於當事人間和解之洽談，自應依道路
    交通管理處罰條例第62條第1 項規定處罰。又所謂「汽車」
    者，係指在道路上不依軌道或電力架線而以原動機行駛之車
    輛（包括機器腳踏車），道路交通管理處罰條例第92條第1
    項規定所授權訂立之道路交通安全規則第2 條第1 項第1 款
    規定甚明。是以機器腳踏車駕駛人如有上開「汽車駕駛人駕
    駛汽車肇事，無人受傷或死亡而未依規定處置逃逸」之違規
    行為，當有道路交通管理處罰條例第62條第1 項處罰規定之
    適用。
四、經查：
  (一)關於異議人有無本件違規行為部分：
  1.異議人即受處分人楊林麗葉於100 年1 月4 日9 時11分許，
    在新北市○○區○○路272 號前機車停車格，因牽移本件機
    車，不慎碰撞到停放在路旁顏玉慧所有呈靜止狀態之本件車
    輛，致本件車輛鈑金凹陷後，未留下連絡方式，亦未做必要
    之處置措施即逕自離開現場，而有「汽車駕駛人駕駛汽車肇
    事，無人受傷或死亡而未依規定處置逃逸」之違規行為，經
    新北市政府警察局新莊分局中平派出所警員掣單舉發，嗣經
    原處分機關查證實屬，爰依道路交通管理處罰條例第62條第
    1 項，裁處罰鍰3,000 元，自裁決日起1 年內不得考領駕駛
    執照，且施以道路交通安全講習等情，有新北市政府警察局
    100 年1 月4 日北警交字第C00000000 號舉發違反道路交通
    管理事件通知單、交通部公路總局臺北區監理所板橋監理站
    100 年2 月18日板監裁字第裁41-C00000000號違反道路交通
    管理事件裁決書各1 紙附卷可稽，此部分事實，堪予認定。
    而顏玉慧因前述本件車輛鈑金凹陷而對異議人提出刑事毀損
    告訴部分，則經臺灣板橋地方法院檢察署檢察官偵查終結後
    ，認尚無積極證據可認異議人有故意毀損之犯行，而於100
    年3 月29日以100 年度偵字第5511號為不起訴處分之情，亦
    有上開不起訴處分書1 份在卷可憑，亦堪認定。
  2.異議人雖以前詞置辯，惟所謂「駕駛機車」，係指駕駛機車
    、使機車移動、行駛在道路上，亦即凡以人力、電力、獸力
    或其他方式，使機車在道路上行進，均屬之（參照臺灣高等
    法院98年度交抗字第1345號交通事件裁定）。從而，異議人
    牽移本件機車之行為，既係以人力使本件機車移動，依上開
    說明，自屬駕駛本件機車之行為。又異議人雖辯稱自覺未有
    碰撞，然本件交通事故發生當時異議人與顏玉慧當場發生爭
    吵，業據異議人於聲明異議狀自承在卷，且有新北市政府警
    察局新莊分局100 年1 月18日新北警新交字第1000001814號
    函在卷可稽，顯見異議人並非全然未知有本件交通事故之發
    生，而係在牽移本件機車肇致本件無人受傷或死亡之事故後
    ，未依上開規定處置，亦未留下任何連絡方式即無故逕自離
    開現場，有礙肇事責任之釐清，亦不利於當事人間和解之洽
    談，核屬逃逸之行為；又異議人辯稱本件係因顏玉慧所有本
    件車輛違規停放，致其難以移動本件機車部分，關乎顏玉慧
    駕駛本件車輛是否另涉違規行為，與異議人是否有本件經舉
    發之違規行為無涉，亦無礙於其本件違規事實之認定，是其
    上開辯解，均不足採信。
  3.異議人前因本件交通事故經顏玉慧提出刑事毀損告訴，業由
    臺灣板橋地方法院檢察署檢察官以100 年度偵字第5511號為
    不起訴處分，而參以該不起訴處分之意旨，僅認定異議人無
    毀損他人物品之故意，而未涉毀損犯行之刑事責任，與異議
    人是否另涉交通違規之行政責任，係屬兩事，且刑事部分既
    認異議人未涉毀損罪嫌，則原處分機關認定異議人本件違規
    事實並依法處罰，尚無「一事兩罰」之情事，附為說明。
  (二)就裁決書處分處罰主文記載「一年內不得考領駕駛執照」部
    分：
  1.按汽車駕駛人駕駛汽車肇事，無人受傷或死亡而未依規定處
    置者，處1,000 元以上3,000 元以下罰鍰；逃逸者，並吊扣
    其駕駛執照1 個月至3 個月。汽車駕駛人違反本條例規定，
    應受吊扣駕駛執照處分，於汽車駕駛人係無駕駛執照駕車者
    ，在所規定最長吊扣期間內，不得考領駕駛執照，道路交通
    管理處罰條例第62條第1 項前段、第67條第6 項分別定有明
    文。次按行政機關為行使法律所授與裁量權，並非不受任何
    拘束，其裁量權之行使，除應遵守一般法律原則（如誠實信
    用原則、平等原則、比例原則）外，亦應符合法規授權之目
    的，並不得逾越法定之裁量範圍。亦即在遵循法律授權目的
    及範圍之內，充分考量應考量之因素，以實踐具體個案正義
    ，並顧及法律適用的一致性，符合平等對待原則，以實踐具
    體個案之正義，又能實踐行政的平等對待原則。又平等原則
    要求行政機關對於事物本質上相同的事件作相同的處理，乃
    形成行政自我拘束，行政行為，非有正當理由，不得為差別
    待遇，行政程序法第6 條亦有明定，此即行政法上之平等原
    則。行政機關規範機關內部秩序及運作之指令及辦事細則（
    例如：機關內部組織、事務分配、業務處理方式、人事管理
    等一般性規定、為協助下級機關或屬官統一解釋法令、認定
    事實、及行使裁量權，而訂頒之解釋性規定及裁量基準等）
    ，透過憲法平等原則之規定而具有外部效力。故依事件之性
    質，如無作成不同處理之明顯根據，即不得為差別待遇。據
    此，由交通部會同內政部依道路交通管理處罰條例第92條第
    4 項之授權，就該條例之罰鍰基準、舉發或輕微違規勸導、
    罰鍰繳納、向處罰機關陳述意見或裁決之處理程序、分期繳
    納之申請條件、分期期數、不依限期繳納之處理、分期處理
    規定及繳納機構等事項之處理細則訂定「違反道路交通管理
    事件統一裁罰基準及處理細則」，並於該細則第2 條規定處
    理違反道路交通管理事件之程序及統一裁罰基準依附件違反
    道路交通管理事件統一裁罰基準表（下稱基準表）。故原處
    分機關基於平等原則，對於事物本質上相同的事件如無作成
    不同處理之明顯根據，即應作相同的處理，亦即於行使裁量
    時，即有依據該法規命令即基準表裁罰之義務，不得逾越法
    定之裁量範圍而違反行政自我拘束原則。
  2.查本件異議人於上揭時、地之違規行為，已如前述，異議人
    所駕駛之本件機車係屬輕型機器腳踏車，此有本件機車之車
    號查詢輕型機車車籍資料1 份附卷可參，而異議人並未考領
    任何汽、機車駕駛執照，亦有異議人證號查詢機車駕駛人、
    證號查詢汽車駕駛人查詢資料各1 份在卷可佐，是異議人既
    未持有「輕型機器腳踏車駕駛執照」可供吊扣，原處分機關
    自應依前揭規定及基準表關於違反「汽車駕駛人駕駛汽車肇
    事，無人受傷或死亡而未依規定處置逃逸」事件所揭示最長
    吊扣期間即3 個月為裁量範圍，裁罰不得考領駕駛執照之處
    分，惟原處分機關竟裁罰異議人自裁決日起1 年內不得考領
    駕駛執照，於本件構成無照駕駛輕型機車，於禁止異議人考
    領駕駛執照期間部分，顯已逾越前揭規定及基準表所定之裁
    量範圍，而有行政自我拘束原則之違反。
  3.次依前揭規定，異議人應受吊扣駕駛執照處分，苟係無駕駛
    執照駕車者，雖應易處其於法定最長吊扣期間內不得考領駕
    駛執照，惟自法律之目的解釋言，仍應僅限於違規當時所駕
    車類之駕駛執照，而非廣及於其他各級車類之駕駛執照，方
    符吊扣駕駛執照處分之立法規範意旨。查本件異議人於上揭
    時、地違規時所駕駛之本件機車係輕型機車，業如前述，揆
    諸前揭說明，自僅應禁止其考領輕型機器腳踏車駕駛執照，
    而不得禁止其考領各級駕駛執照。是原處分裁處異議人不得
    考領駕駛執照，而未載明禁止異議人考領駕駛執照之種類，
    亦有不合於法規範目的之違誤。
五、綜上所述，原處分機關裁處異議人罰鍰3,000 元及應接受道
    路交通安全講習部分，固於法無違，惟就自100 年2 月18日
    （裁決日）起1 年內不得考領駕駛執照部分，因違反道路交
    通管理處罰條例第67條第6 項之規定及逾越法規命令即基準
    表所揭示最長吊扣期間為3 個月之裁量範圍，違反行政自我
    拘束原則，於法不符。且就不得考領之駕駛執照類別並未限
    定於異議人當時所駕車種即輕型機器腳踏車，亦與吊扣駕駛
    執照處分之立法規範意旨不合。據此，前述罰鍰、不得考領
    駕駛執照及接受道路交通安全講習因係原處分機關以一個裁
    決處分所作成，其中一部分處分（即1 年內不得考領駕駛執
    照部分）於法既有違誤，即應由本院全部予以撤銷改判。從
    而，異議人提起本件聲明異議，為有理由，自應由本院將原
    處分撤銷，另為裁罰如主文第2 項所示之處分，以資適法。
據上論斷，應依道路交通管理處罰條例第87條第2 項，道路交通
事件處理辦法第19條，裁定如主文。
中    華    民    國   100    年    6     月    24    日
                  交通法庭  法  官  李俊彥
上列正本證明與原本無異。
如不服本裁定，應於裁定送達後5 日內敘明抗告理由，向本院提
出抗告狀。
                            書記官  林文達
中    華    民    國   100    年    6     月    24    日